【裁判字號】    99,交易,1
【裁判日期】    990813
【裁判案由】    業務過失傷害
【裁判全文】
臺灣新竹地方法院刑事判決               99年度交易字第1號
公  訴  人  臺灣新竹地方法院檢察署檢察官
被      告  乙○○
上列被告因過失傷害案件，經檢察官提起公訴（98年度偵字第19
80號），本院判決如下︰
    主  文
乙○○無罪。
    理  由
一、公訴意旨略以：被告乙○○，於民國97年6 月27日13時許，
    騎乘車牌號碼IKZ-083 號重型機車，沿新竹市○○路內側車
    道由南往北方向行駛，行經新竹市○○路23號前時，本應注
    意車輛行駛時，駕駛人應注意車前狀況，隨時採取必要之安
    全措施，而依當時天候晴、日間自然光線、路面乾燥、無缺
    陷、無障礙物、視距良好等情狀，亦無不能注意之情事，竟
    疏未注意車前狀況，適同向外側車道行駛在前甲○○騎駛、
    附載甲○○子、女2 人之車牌號碼MH7 —296 號重型機車，
    欲左轉橫越馬路，亦疏未注意轉彎車應讓直行車先行，2 車
    遂發生碰撞，甲○○因而人車倒地，受有左足踝挫傷及疑腰
    椎間盤突出等傷害。因認被告涉犯刑法第284 條第1 項過失
    傷害罪嫌。
二、按犯罪事實應依證據認定之，無證據不得認定犯罪事實；不
    能證明被告犯罪者，應諭知無罪之判決，刑事訴訟法第154
    條第2 項、第301 條第1 項分別定有明文。次按，事實之認
    定，應憑證據，如未能發現相當證據，或證據不足以證明，
    自不能以推測或擬制之方法，以為裁判基礎；又認定不利於
    被告之事實，須依積極證據，苟積極證據不足為不利於被告
    事實之認定時，即應為有利於被告之認定，更不必有何有利
    之證據，最高法院40年台上字第86號及30年上字第816 號判
    例可資參照。據此，刑事訴訟上證明之資料，無論為直接證
    據或間接證據，均須達於通常一般之人均不致於有所懷疑，
    而得確信為真實之程度，始得據為有罪之認定，若關於被告
    是否犯罪之證明未能達此程度，而有合理性懷疑之存在，致
    使無從形成有罪之確信，根據「罪證有疑、利於被告」之證
    據法則，即不得遽為不利被告之認定，最高法院76年台上字
    第4986號判例意旨可資參照。另檢察官對於起訴之犯罪事實
    ，倘其所提出之證據，不足為被告有罪之積極證明，或其指
    出之證明方法，無從說服法院以形成被告有罪之心證，基於
    無罪推定之原則，自應為被告無罪判決之諭知，最高法院92
    年台上字第128 號判例意旨足資參照。
三、公訴人認被告涉犯過失傷害罪嫌，無非係以：證人即告訴人
    甲○○於警詢及偵查中之證述、道路交通事故現場圖、道路
    交通事故調查報告表(一)、(二)、新竹市○○○道路交通事故肇
    事人自首情形紀錄表、南門綜合醫院乙種診斷證明書各1 份
    、事故現場及車損照片10張及被告乙○○於警詢及偵查中不
    利於己之供述等為其主要論據。
四、證據能力之認定
    按被告以外之人於審判外之陳述，雖不符合同法第159 條之
    1 至第159 條之4 之規定，但經當事人於審判程序同意作為
    證據，法院審酌該言詞陳述或書面陳述作成時之情況，認為
    適當者，亦得為證據。當事人、代理人或辯護人於法院調查
    證據時，知有第159 條第1 項不得為證據之情形，而未於言
    詞辯論終結前聲明異議者，視為有前項之同意，刑事訴訟法
    第159 條之5 定有明文。經查，本判決下列所引用之被告以
    外之人於審判外之陳述，屬傳聞證據部分，檢察官、被告於
    本院準備、審理程序中均表示沒有意見，且迄於言詞辯論終
    結前亦未聲明異議，本院審酌上開證據資料製作時之情況，
    尚無違法不當之瑕疵，亦認為以之作為證據應屬適當，故揆
    諸前開規定，爰依刑事訴訟法第159 條之5 規定，認前揭證
    據資料均有證據能力。
五、訊據被告雖坦承有於上述時間騎乘車牌號碼IKZ-083 號重型
    行經前述路段，與證人即告訴人甲○○所騎乘之重型機車發
    生撞擊等情，惟堅決否認有何過失傷害之犯行，辯稱：當時
    伊騎乘機車之速度不快，大約時速20至30公里，係告訴人從
    伊右側公車前面突然行駛出來要左轉，伊無法注意閃避不及
    才會撞到告訴人之車輛，當時伊係直行車，告訴人應讓伊先
    行，係告訴人違規，伊並無過失等語。經查：
(一)、按，刑法上之過失者，係指行為人按其情節應注意，並能注
    意而不注意，或行為人對於構成要件事實，雖預見其發生而
    確信其不發生者而言，刑法第14條定有明文，是刑法上過失
    行為之成立，應以行為人對該過失行為所生之構成要件結果
    、因果歷程有客觀之預見可能性及主觀預見可能性，且行為
    人基於此預見之可能性，而有違反客觀上之注意義務而致構
    成要件事實發生者，始足當之。又按汽車駕駛人可信賴其他
    參與交通之對方亦能遵守交通規則，同時為必要之注意，謹
    慎採取適當之行動，而對於不可預知之他方參予交通者之違
    規行為，並無預防之義務（最高法院74年台上字第4219號判
    例意旨參照）。換言之，汽車駕駛人，因可信賴其他參與交
    通之對方亦能遵守交通規則，且衡諸日常生活經驗及一般合
    理駕駛人之注意能力，已為必要之注意，並已採取適當之措
    施，或縱未採取適當之措施，仍無法避免交通事故之發生時
    （無避免可能性），該汽車駕駛人對於信賴對方亦能遵守交
    通規則乃竟違規之行為，自無預防之義務，難謂該汽車駕駛
    人即有能注意而不注意之過失，而令負過失之責任（最高法
    院90年度台上字第2400號判決意旨參照）。是交通安全規則
    所由訂立之本旨，乃繫之於交通路權優先之概念，亦即關於
    他人違規行為所導致之危險，僅就可預見，且有充足時間可
    採取適當之措施以避免結果之發生時，負其責任，對於他人
    突發不可知之違規行為並無防止之義務。又刑法上之過失犯
    ，以行為人對於犯罪結果之發生按其情節應注意，並能注意
    ，而不注意者，始克相當；若事出突然，依當時情形，不能
    注意時，縱有結果發生，仍不得令負過失責任（最高法院87
    年度台非字第337號判決意旨參照）。
(二)、查被告乙○○於97年6 月27日13時許，騎乘車牌號碼IKZ-08
    3 號重型機車，沿新竹市○○路內側車道由南往北方向直行
    行駛，行經新竹市○○路23號前時，適其同向右側由告訴人
    甲○○騎乘、搭載其子、女2 人之車牌號碼MH7-296 號重型
    機車，欲左轉橫越馬路，2 車遂發生碰撞，甲○○因而受有
    左足踝挫傷及疑腰椎間盤突出之傷害等情，業據證人即告訴
    人甲○○於警詢、偵查及審理時證述綦祥，並有道路交通事
    故現場圖、道路交通事故調查報告表(一)、(二)、新竹市○○○
    道路交通事故肇事人自首情形紀錄表、南門綜合醫院乙種診
    斷證明書各1 份、事故現場及車損照片10張等在卷可參（見
    偵卷第15至17頁、20頁、28至32頁），且為被告所不爭執，
    此部分事實堪以認定。惟被告既執前詞置辯，本件所應審究
    者即為被告對於本件交通事故之發生，是否具有應注意、能
    注意而未予注意，致違反客觀上之注意義務，而需負刑法上
    之過失責任。
(三)、次查，證人即告訴人雖於警詢、偵訊時、本院行準備程序及
    審理時均指稱：伊要騎乘機車左轉至對面停車時，遭被告所
    騎乘之機車攔腰撞上，等伊看到被告時已遭被告撞擊，當時
    被告車速很快等語（見偵卷第6 、36頁，本院審竹交簡字第
    382 號卷第23頁背面、本院卷第32頁背面），而主張當時係
    被告車速過快未注意其騎乘之車輛，致雙方車輛擦撞。然依
    當時雙方車輛撞擊點，係被告所騎乘之機車車頭以垂直90度
    之方向撞擊證人即被害人所騎乘之機車左側車身腳踏板之位
    置一節，業經被告於準備程序及審理時供陳在卷（見本院審
    竹交簡字第382 號卷第22頁反面、本院卷第34頁），並有證
    人即告訴人及被告所騎乘之前揭車輛之車損照片在卷可參（
    見偵卷第29、32頁），且證人即告訴人於偵查中亦稱：當時
    遭撞擊之力道並不大，其身體尚可撐住車輛等語在卷（見偵
    卷第36頁），於審理時證稱：當時遭被告撞擊後，伊所騎乘
    之機車只是傾斜，並未完全倒地，伊有撐住等語明確（見本
    院卷第34頁），並經被告於本院審理時供稱：當時證人即告
    訴人遭撞後並未跌倒等語在卷（見本院卷第34頁），是依案
    發當時證人即告訴人與被告所騎乘之前揭機車之撞擊位置、
    角度觀之，倘被告所騎乘之重型機車車速確實很快，其於90
    度攔腰撞擊證人即告訴人所騎乘之機車時，應足以致證人即
    告訴人人車倒地，甚或於地面滑行，然證人即告訴人當時人
    車並未倒地一情，已如前述；再由證人即告訴人於偵查中所
    述：我猜被告應是沿雙黃線騎，我猜他車速快，因我本沒見
    被告之車輛等語（見偵卷第36頁）觀之，證人即告訴人當時
    似並未親見被告確實以高速行駛，僅係因其欲左轉時未見被
    告之車輛直駛而來卻遭被告所騎乘之機車撞擊，因而推測被
    告當時速度很快，是此僅係證人即告訴人臆測之詞，並無何
    積極證據足認被告確實有車速過快之情事，是被告辯稱伊當
    時車速並未很快等語應堪採信，證人即告訴人主張係被告車
    速過快，未注意前方車輛，始撞擊證人即告訴人所騎乘之機
    車一節，尚難認與事實相符。
(四)、再查，證人即告訴人雖主張伊當時確實有注意後方無來車始
    左轉，係被告未注意伊車輛，而於本院審理時證稱：當時伊
    本係行駛在外側車道但靠近內側車道的地方，伊有自後照鏡
    確認後方紅綠燈是紅燈，且後方沒有車的狀態下，始左轉欲
    前往對向停車，且自伊左往左移動到被撞擊的時間約有30秒
    鐘左右，因為距離不長等語（見本院卷第32頁、33頁）。則
    依其所述，並參酌案發現場照片（見偵卷第28頁編號1 ），
    可知案發路段共有3 個車道，橫向距離並不長，倘證人即告
    訴人在確定同向後方並無來車時，即欲左轉至對向停車格停
    車，依證人即告訴人當時所騎乘之位置係外側車道靠近內側
    車道觀之，其騎車至對向停車格僅須橫越2 段車道之距離，
    應僅須耗費數秒鐘之時間即可，然依其所述，其自往左移動
    至遭被告撞擊，經過約30秒，所述顯與一般情況有違。
    而證人即告訴人經本院質以是否其左轉時未看清楚後方來車
    時，雖答以不可能，然僅係以其認為當時所騎乘之機車後座
    尚搭載其女兒，一般情況下其女兒會幫忙注意後方來車等語
    而作為其當時確實有看清楚之依據，卻無法確定當時其女兒
    有幫忙注意後方確實無何車輛（見本院卷第33頁），其此部
    分所言純屬臆測之詞。況其於審理時復證稱：伊在要往內側
    車道靠近時看後側是沒有車子，但是在幾公尺之後才被撞到
    等語在卷（見本院卷第33頁），依其所述，其所謂有確認後
    方沒有車輛一節，應係指其自外側車道要先往內側車道切入
    之時有確認同向後方有無車輛，而非在其左轉欲至對向停車
    格停車當時有再確認。又被告當時車速非快已如前述，倘證
    人即告訴人確有如其所強調曾再次確認同向後方無來車之情
    況下始左轉，何以會遭同向由被告所騎乘之機車撞擊？而在
    被告車速不快之情況下，倘證人即被害人確實有注意同向後
    方並無來車，證人即告訴人距離當尚遙遠，衡情應有足夠之
    時間反應，或至少得以注意同向被告之來車，而不致發生本
    件車禍，惟此復與客觀發生車禍之事實不符。
    再者，證人即告訴人於審理時證稱：當時係欲左轉至對向高
    山拉麵前之停車格停車，當時看到對面有機車騎士將機車牽
    出來，所以左轉要去停車等語（見本院卷第33 頁 反面、34
    頁）。一般而言，在車位一位難求之情況下，注意力通常會
    放在是否尚有空置之停車格、是否正好有騎士將機車牽走而
    有空位等情上，參諸案發現場照片可知（見偵卷第29頁編號
    3 照片），當時高山拉麵前方停車格均已停滿機車，並無空
    出之停車位，衡情當時證人即被害人應係將注意力放在尋找
    停車位上，見有機車騎士將機車牽走而有空位，即急於左轉
    前往停車，避免停車位遭他人先佔，而疏未注意同向左後方
    是否有來車即貿然左轉，是證人即告訴人所指訴之情節難認
    可採。
(五)、參諸前揭說明，本件被告所騎乘之機車既係直行車輛，證人
    即告訴人欲轉彎穿越車道時本應讓後方直行車輛先行，其未
    注意左後方之被告來車而貿然左轉，使被告閃避不及，所騎
    乘之前揭機車因而撞擊證人即告訴人所騎乘之車輛，被告並
    無違反客觀上注意義務之情事，對於同向之證人即被害人所
    騎乘之機車會突然左轉，未讓直車先行一節，亦無法預見，
    且無充足之時間避免雙方車輛撞擊之結果發生，尚難認定被
    告就本件車禍之發生具有任何過失。而本件車禍案件經送臺
    灣省竹苗區車輛行車事故鑑定委員會鑑定，及經臺灣省車輛
    行車事故覆議鑑定委員會覆議後，鑑定結果亦均認當時證人
    即告訴人欲左轉未注意左側直行車輛，為肇事原因，被告因
    無法預期證人即告訴人突左轉之舉，而無法防範，而無肇事
    因素，與本院為相同之意見，有臺灣省竹苗區車輛行車事故
    鑑定委員竹苗區980578案鑑定意見書、臺灣省車輛行車事故
    覆議鑑定委員會99年5 月12日覆議字第0996201748號函在卷
    可佐（見本院審交易字第148號卷第5 至8頁、本院卷第10頁
    ）。是被告辯稱當時係證人即告訴人突然左轉，伊閃避不及
    使撞擊證人即告訴人之車輛等語，應堪採信。
    至被告雖於97年6 月27日警詢時供稱：當時外側車道有一部
    車輛突然要左轉等語（見偵卷第9 頁），於98年2 月19日警
    詢時供稱：當時證人即告訴人係由SOGO百貨停車場出來等語
    （見偵卷第4 頁），於偵訊時、本院審理時則均供稱：當時
    公車停車格有公車停放，證人即告訴人係自公車前方駛出等
    語（見偵卷第37頁、本院卷第37頁），就證人即被害人當時
    所騎乘之車輛行向之供述有上開歧異，然觀本件被告接受偵
    訊時間為98年3 月，審理時到庭陳述則係99年7 月，距離案
    發時間已分別有約1 年至2 年之久，其記憶有所錯誤，或是
    因其他因素影響致其記憶有所錯置均不無可能，尚不得僅據
    此作為不利為被告認定之依據；況縱被告此部分之陳述屬實
    ，然不論證人即告訴人一開始行駛之位置如何，均應遵守轉
    彎車應讓直行車之規定，並先注意後方有無來車，此亦無礙
    於被告就本件交通事故無任何過失之認定，附此敘明。
六、綜上所述，本件交通事故應係證人即告訴人騎機車貿然左轉
    ，復未注意後方有無來車，致當時直向行駛於證人即告訴人
    左後方之被告無法閃避而撞擊證人即告訴人之前揭機車甚明
    ，證人即告訴人之指訴既有上開瑕疵，自難僅憑證人即告訴
    人之片面指訴，即遽認被告有何應注意、能注意而不注意之
    違反客觀注意義務之情事而須負擔過失責任甚明。此外，本
    院復查無其他積極證據足資證明被告有何公訴人所指過失傷
    害之犯行，應認被告之犯罪尚屬不能證明，爰為被告無罪判
    決之諭知。
本案經檢察官李秋梅到庭執行職務。
中    華    民    國    99    年    8     月    13    日
                  刑事第一庭    審判長法  官  陳健順
                                      法  官  蔡川富
                                      法  官  林哲瑜
以上正本證明與原本無異。
如不服本判決應於收受判決後10日內向本院提出上訴書狀，並應
敘述具體理由。其未敘述上訴理由者，應於上訴期間屆滿後20日
內向本院補提理由書(均須按他造當事人之人數附繕本)「切勿逕
送上級法院」
中    華    民    國    99    年    8     月    13    日
                                      書記官  鍾佩芳

司法院資訊處製作；財團法人民間司法改革基金會備份。
